【裁判字號】    94,重上,526
【裁判日期】    951226
【裁判案由】    返還土地等
【裁判全文】
臺灣高等法院民事判決                 94年度重上字第526號
上  訴  人  乙○○
訴訟代理人  呂金貴律師
上  訴  人  臺北縣新店市公所
法定代理人  甲○○
訴訟代理人  胡文英律師
上列當事人間請求返還土地等事件，上訴人對於中華民國94年8
月16日臺灣臺北地方法院93年度訴字第2739號第一審判決各自提
起上訴，本院於95年12月5日言詞辯論終結，判決如下：
    主  文
原判決關於命上訴人臺北縣新店市公所應返還土地部分（除減縮
部分外）及該部分假執行之宣告，暨訴訟費用之裁判均廢棄。
上開廢棄部分，上訴人乙○○在第一審之訴及假執行之聲請均駁
回。
臺北縣新店市公所其餘上訴及乙○○之上訴均駁回。
第一、二審訴訟費用由臺北縣新店市公所負擔十分之一，餘由乙
○○負擔。
原判決關於命上訴人臺北縣新店市公所應將AC柏油路面刨除回復
原狀部分，減縮為如附圖二所示894地號之土地。
    事實及理由
甲、程序方面：
一、上訴人臺北縣新店市公所（下稱新店市公所）之法定代理人
    ，原為曾正和，於本院審理中之民國（下同）95年3 月1 日
    ，由甲○○接任，並經新任法定代理人甲○○於95年3 月15
    日聲明承受訴訟，有甲○○聲明承受訴訟狀1 紙附卷可稽（
    見本院卷第75頁及75頁背面），核無不合，應予准許。
二、按訴之變更、追加，非經他造同意，不得為之，但擴張或減
    縮應受判決事項之聲明者，不在此限，民事訴訟法第446 條
    第1 項、第255 條第1 項第3 款定有明文。上訴人乙○○於
    原審起訴時第1 項聲明原為：「新店市公所應將乙○○所有
    坐落臺北縣新店市○○段894 地號土地（即分割前894 地號
    土地，下稱系爭土地）面積約80平方公尺所鋪設AC柏油路面
    闢為巷道及築造水泥排水溝等使用，予以回復原狀後返還乙
    ○○」（見原審卷第3 頁）；嗣於94年5 月24日原審言詞辯
    論期日時，更正其聲明為：「新店市公所應將乙○○所有如
    附圖一編號1 至4 號鋼釘所圍範圍土地（坐落臺北縣新店市
    ○○段分割前894 地號土地，即系爭土地）之AC柏油路面予
    以刨除回復原狀後將土地返還乙○○」（見原審卷第111 頁
    ）；嗣於本院審理中，減縮其聲明為：「新店市公所應將乙
    ○○所有坐落臺北縣新店市○○段894 地號土地（即如附圖
    二所示分割後894 地號土地，以下亦稱為系爭土地）面積
    71.40 平方公尺鋪設之AC柏油路面刨除回復原狀，並將土地
    返還乙○○」（見本院卷第127 頁之民事準備續一狀）。經
    查：如附圖一所示分割前894 地號土地（面積88.41 平方公
    尺），於95年10月30日經分割為如附圖二所示之894 地號土
    地（面積71.40 平方公尺）及894－1地號土地（面積17.01
    平方公尺），有臺北縣新店地政事務所土地複丈成果圖、新
    店地政事務所土地複丈結果通知書各1 件、土地登記第一類
    謄本2 件附卷可稽（見本院卷第128 頁至第132 頁），是如
    附圖二所示之894 地號土地與如附圖一所示之894 地號土地
    係同一筆土地，僅因分割出894－1號土地而面積縮小而已，
    故上訴人乙○○於本院之減縮係減縮應受判決事項之聲明，
    並未變更其訴訟標的，依前開規定，自應准許。
乙、實體方面：
一、上訴人乙○○起訴主張：上訴人新店市公所於82年間，在乙
    ○○所有之系爭土地附近闢建公園，並將同地段827 地號土
    地闢為巷道時，併將乙○○所有如附圖一編號1 至編號4 所
    圍土地（即系爭土地）鋪上AC柏油路面供民眾通行使用迄今
    。乙○○於89年初始發現上情，即發函予新店市公所表示未
    經同意及徵收補償程序，即擅自開闢道路供民眾通行使用，
    請求查明處理，案經新店市公所於89年2 月23日以89北縣店
    工字第6074號函覆訂於同年3 月1 日派員會勘，惟新店市公
    所竟數次拖延至同年7 月6 日始作成會堪記錄，並於89年7
    月24日以北縣店工字第29027 號函將該記錄送予乙○○，其
    內容略以：系爭土地於何時被闢為道路及鋪設AC路面無法查
    考，地主要求依法予以徵收做為道路使用，因與都市計畫公
    共設施用地不符，需於都市計畫變更為計畫道路時再行徵收
    。因新店市公所拖延經月未果，乙○○乃於89年9 月間再向
    新店市調解委員會聲請調解，請求將系爭土地恢復原狀，案
    經新店市調解委員會於同年月20日進行調解，並議決新店市
    公所應將系爭土地所鋪設之AC柏油路面刨除後歸還乙○○，
    嗣再經新店市公所於同年12月14日以89北縣店工字第51715
    號函檢送會勘記錄影本乙份送交乙○○，其記錄載明，於89
    年12月31日前與縣府協調徵收或承購，如逾期未達成協議，
    將依新店市調解委員會決議歸還地主權益。惟迄今本件仍未
    經新店市公所與縣府協調徵收或承購，新店市公所亦未將系
    爭土地回復原狀返還乙○○，且新店市公所使用系爭土地受
    有使用利益新台幣（下同）1,251,200 元，及自93年6 月20
    日起每日678 元之利益。爰依民法物上請求權、侵權行為及
    不當得利之法律關係，請求新店市公所返還系爭土地並賠償
    其損害，並聲明：（一）新店市公所應將乙○○所有系爭土
    地之AC柏油路面刨除回復原狀，並將土地返還乙○○。（二
    ）新店市公所應賠償乙○○1,251,200 元，及自起訴狀繕本
    送達之翌日起至清償日止，按年利率5％ 計算之利息，並自
    93年6 月20日起至返還土地之日止，每日賠償乙○○678 元
    。（三）願供擔保請准宣告假執行。
二、新店市公所則以：乙○○所有系爭土地兩旁公寓大樓建於63
    年間，乙○○並自稱大坪林段12張小段24－10地號土地（即
    系爭土地重測分割前之地號）於78年7 月價購於原土地所有
    權人劉金土，嗣因乙○○赴大陸經商多年，疏於管理而遭新
    店市公所鋪設柏油路面供民眾通行，惟系爭土地乃連接新店
    市○○路382 巷與400 巷兩頭底端，倘未經公眾通行多年，
    新店市公所斷無浪費公帑鋪設柏油路面並強化排水系統之理
    由，若逕予刨除封閉，則382 巷、400 巷將形同死巷，有危
    及公共安全之虞，故系爭土地提供公眾通行，雖侵犯乙○○
    之私權，然基於社會公益，依比例原則，系爭土地所有權行
    使應予限縮，即應受公法地役權之限制，乙○○自可依行政
    途徑求償，難謂有損失存在，另乙○○疏於管理系爭土地，
    自應負過失之責，系爭土地供民眾通行，乙○○並未舉證新
    店市公所受有何利益，從而，新店市公所自無侵權行為及不
    當得利成立之可能，又乙○○侵權行為之請求亦已罹於時效
    。乙○○主張調解乙事，該會勘記錄之載明並未經管轄法院
    核定，僅為臺北縣議員代表及地方基層之民意反映，可做為
    行政機關之參考，尚無法律之拘束力，不得作為新店市公所
    受不利判決之主要依據，並聲明：（一）乙○○之訴及假執
    行之聲請均駁回。（二）如受不利之判決，請准提供擔保免
    予假執行。
三、原審判決新店市公所應將乙○○所有系爭土地上如附圖一所
    示編號1至4鋼釘所圍範圍之AC柏油路面刨除回復原狀，並將
    土地返還乙○○，而駁回乙○○其餘之訴。兩造各就不利部
    分提起上訴，乙○○上訴聲明：（一）原判決不利乙○○之
    部分廢棄。（二）新店市公所應賠償乙○○1,251,200 元，
    及自起訴狀繕本送達之翌日起至清償之日止，按年利率5％
    計算之利息，並自93年6 月20日起至返還土地之日止，每日
    賠償乙○○678 元。並答辯聲明：新店市公所之上訴駁回。
    新店市公所則上訴聲明：（一）原判決不利於新店市公所之
    部分廢棄。（二）上開廢棄部分，乙○○在第一審之訴及假
    執行之聲請均駁回。並答辯聲明：乙○○之上訴駁回。
四、系爭土地為乙○○所有，經新店市公所於其上鋪設AC柏油路
    面，為兩造所不爭執，並有土地登記謄本、地籍圖、新店市
    公所89北縣店工字第51716 號函暨所附之會勘紀錄等在卷可
    證（見原審卷第6 頁、第8 頁、第14－15頁），復經本院會
    同兩造履勘現場，製有勘驗筆錄及拍攝系爭土地現場照片24
    幀附卷可稽（見本院卷第57頁至第71頁），此部分事實堪信
    為真實。
    本件兩造之爭點為：
（一）系爭土地是否為既成道路而有公用地役權存在？乙○○依
      民法第767 條前段規定請求新店市公所返還系爭土地，有
      無理由？
（二）新店市公所於系爭土地上鋪設AC柏油路面供民眾通行使用
      ，是否不法侵害乙○○之權利？如是，其侵權行為損害賠
      償請求權時效已否消滅？
（三）新店市公所於系爭土地上鋪設AC柏油路面供民眾通行使用
      ，是否受有不當利益？乙○○依不當得利之法律關係，請
      求新店市公所給付相當於租金之不當得利，有無理由？
（四）乙○○依民法第767 條中段規定請求新店市公所將系爭土
      地回復原狀，有無理由？
五、茲就兩造之爭點分述如下：
（一）系爭土地是否為既成道路而有公用地役權存在？乙○○依
      民法第767 條規定請求新店市公所返還系爭土地，有無理
      由？
１、按「憲法第十五條關於人民財產權應予保障之規定，旨在確
    保個人依財產之存續狀態行使其自由使用、收益及處分之權
    能，並免於遭受公權力或第三人之侵害，俾能實現個人自由
    、發展人格及維護尊嚴。如因公用或其他公益目的之必要，
    國家機關雖得依法徵收人民之財產，但應給予相當之補償，
    方符憲法保障財產權之意旨。既成道路符合一定要件而成立
    公用地役關係者，其所有權人對土地既已無從自由使用收益
    ，形成因公益而特別犧牲其財產上之利益，國家自應依法律
    之規定辦理徵收給予補償，各級政府如因經費困難，不能對
    上述道路全面徵收補償，有關機關亦應訂定期限籌措財源逐
    年辦理或以他法補償。若在某一道路範圍內之私有土地均辦
    理徵收，僅因既成道路有公用地役關係而以命令規定繼續使
    用，毋庸同時徵收補償，顯與平等原則相違。至於因地理環
    境或人文狀況改變，既成道路喪失其原有功能者，則應隨時
    檢討並予廢止」，業經司法院大法官會議釋字第400 號解釋
    在案，其理由書謂：「公用地役關係乃私有土地而具有公用
    物性質之法律關係，與民法上地役權觀念有間，久為我國法
    制所承認；既成道路成立公用地役關係，首須為不特定之公
    眾通行所必要，而非僅為通行之便利或省時；其次，於公眾
    通行之初，土地所有權人並無阻止之情事；其三，須經歷之
    年代久遠而未曾中斷。所謂年代久遠雖不必限定其期間，但
    仍應以時日長久，一般人無復記其確實之起始，僅能知其梗
    概為必要」。依司法院釋字第400 號解釋及理由書所示，雖
    未明確指出既成道路之土地，究須經公眾通行達若干年代，
    始足取得公用地役關係，惟須具備「時日久遠」之要件。基
    此，類推適用民法第772 條、第769 條及第770 條之規定，
    並參酌「原告所有土地，在二十餘年前，即已成為農路，供
    公眾通行，自應認為已因時效完成而有公用地役關係之存在
    ，則該農路之土地，即已成為他有公物中之公共用物。原告
    雖有其所有權，但其所有權之行使，應受限制，不得違反供
    公眾通行之目的」（最高行政法院61年度判字第435 號判例
    意旨參照）、「本件土地成為道路供公眾通行，既已歷數十
    年之久，自應認為已因時效完成而有公用地役關係之存在。
    此項道路之土地，即已成為他有公物中之公共用物。原告雖
    仍有其所有權，但其所有權之行使應受限制，不得違反供公
    眾通行之目的」之意旨（最高行政法院45年度判字第8 號判
    例意旨參照），認為既成道路之形成，須公眾通行該土地達
    10年以上之時間，始足取得公用地役關係。
２、新店市公所雖主張其在系爭土地鋪設AC柏油路面供公眾長期
    通行之用，已成為既成巷道，有公用地役權存在云云，惟為
    乙○○所否認，並主張：新店市公所於82年間闢建公園，將
    同地段827 地號土地闢為巷道時，始併將系爭土地鋪設AC柏
    油路面供公眾通行等語。按當事人主張有利於己之事實者，
    就其事實有舉證之責任，民事訴訟法第277條定有明文，新
    店市公所既主張系爭土地為既成道路，有公用地役權存在，
    自應就「公眾通行系爭土地達10年以上」之事實負舉證責任
    。新店市公以：「系爭土地坐落在新店市○○路382 巷底，
    與400 巷通連，右側為社區公園，是民眾進出必經之巷道，
    而382 巷、400 巷二旁公寓大廈相繼建於63年間，且依65年
    製作新店鎮○○○路（大坪林段25-1、24-1地號）原設計配置
    圖所示（見原審卷第48頁），兩大棟建物底端空地，即系爭
    土地，似為預留之巷道」云云，為系爭土地屬既成巷道之依
    據。惟查：新店市○○路382 巷、400 巷二旁之公寓大廈雖
    建於63年間，然該公寓大廈居民已有中正路382 巷、400 巷
    可通往中正路，並無必須經由系爭土地進出之必要。次查：
    依新店市公所提出之新店鎮○○○路（大坪林段25-1、24-1地
    號）原設計配置圖所示（見原審卷第48頁），圖上A 棟房屋
    基地為25-1地號，經重測後地號為大豐段第947 至952 地號
    ；B 棟房屋基地為24-1地號，係於53年間由原24地號土地分
    割出來，嗣於65年2 月3 日再由24-1地號分割出24-2至24-8
    等地號，重測後又改為大豐段895 至901 地號，此有大坪林
    段12張小段24-1地號土地登記謄本影本、土地登記簿影本附
    卷足參（見原審卷第55頁至第62頁）。而依都市計畫圖，連
    接中正路382 巷與400 巷之巷道，為大豐段827 地號土地，
    又大豐段827 地號土地業經登記為新店市公所所有，亦有土
    地登記謄本、地籍圖附卷可稽（見原審卷第68頁、第37頁）
    。至系爭土地在都市計畫土地使用分區中，係經核定為住宅
    區（見原審卷第36頁之「新店市公所93年6 月10日北縣店工
    字第83147 號使用分區證明書」、本院卷第96頁之「新店市
    公所95年4 月28日北縣店工字第82903 號都市計畫土地使用
    分區證明書」），並非屬徵收之公共設施用地。由上述資料
    觀之，再參酌附圖一、二及本院履勘現場拍攝之照片（見本
    院卷第62頁下圖、第63頁、第65頁上圖），可知同段第665
    號土地為公園，相鄰之第827 地號土地已開闢為道路（附圖
    一編號鋼釘4、1之北側即827 地號土地上停有車輛，車輛之
    北側即827 地號與665 地號土地為公園），則中正路382 巷
    、400 巷巷底之間，已有827 地號土地可資相連，附近居民
    行經382 巷、400 巷至中正路或通往公園，或連接該二巷以
    迴轉汽車，均無必須通行系爭土地之必要，自難認系爭土地
    為既成巷道。此外，新店市公所並未舉證證明系爭土地AC柏
    油路面供公眾通行已達10年以上，故新店市公所主張系爭土
    地為既成道路，有公用地役權存在云云，委無足採。
３、次按所有人對於無權占有或侵奪其所有物者，得請求返還之
    ，民法第767 條第1 段定有明文。是請求返還所有物之訴，
    應以現在占有該物之人為被告，如非現在占有該物之人，縱
    令所有人之占有係因其人之行為而喪失，所有人亦僅於此項
    行為具備侵權行為之要件時，得向其人請求賠償損害，要不
    得本於物上請求權，對之請求返還所有物（最高法院29年上
    字第1061號判例意旨參照）。而所謂占有人，係指對於物有
    事實上管領之力者而言，此觀民法第962 條、第940 條之規
    定自明。所謂有事實上之管領力，不以其人與標的物有身體
    上接觸或物理上控制為限，但須依一般社會觀念，足認一定
    之物已具有屬於其人實力支配下之客觀關係者，始可謂有事
    實上之管理力。
４、經查：系爭土地雖經新店市公所於其上鋪設AC柏油路面，惟
    新店市公之目的係為公眾通行使用，難認其具有占有系爭土
    地之意思，是新店市公所所辯其主觀上無占有系爭土地之意
    思等語，堪予採信。又新店市公所僅在系爭土地上鋪設AC柏
    油路面，對系爭土地並無實力支配，亦無得排除他人之干涉
    ，在客觀上其非現實占用系爭土地之人，應甚明確，自不得
    以新店市公所鋪設AC柏油路面之行為，即認其對系爭土地有
    事實上之管領力。故乙○○主張新店市公所無權占有系爭土
    地，訴請返還，即有未合。
５、綜上所述，系爭土地尚非既成道路而有公用地役權存在，但
    新店市公所僅在系爭土地上鋪設AC柏油路面，無論主客觀均
    未占有系爭土地，故乙○○依民法第767 條前段規定請求新
    店市公所返還系爭土地，並無理由。
（二）新店市公所於系爭土地上鋪設AC柏油路面供民眾通行使用
      ，是否不法侵害乙○○之權利？如是，其侵權行為損害賠
      償請求權時效已否消滅？
１、按因侵權行為所生之損害賠償請求權，自請求權人知有損害
    及賠償義務人時起，二年間不行使而消滅，民法第197 條第
    1 項前段定有明文。
２、經查：乙○○主張新店市公所於82年間闢建公園，將同地段
    827 地號土地闢為巷道時，併將系爭土地鋪設AC柏油路面供
    公眾通行等語；新店市公所雖主張系爭土地成為既成巷道，
    供公眾通行之年代久遠，已無可考，惟對於在系爭土地鋪設
    AC柏油路面之時間，並未陳明，對於乙○○主張之82年間，
    亦未予爭執，堪認乙○○之主張為真，系爭土地闢為道路之
    時間既為82年間，乙○○係於93年6 月16日提起本件訴訟並
    主張被告侵害其權利（見原審卷第3 頁之民事起訴狀），已
    逾2 年之時效期間，是新店市公所所為時效之抗辯，於法有
    據。
（三）新店市公所於系爭土地上鋪設AC柏油路面供民眾通行使用
      ，是否受有不當利益？乙○○依不當得利之法律關係，請
      求新店市公所給付相當於租金之不當得利，有無理由？
１、按無法律上之原因而受利益，致他人受損害者，應返還其利
    益。民法第179 條前段定有明文。又無權占有他人之土地，
    依社會之通常觀念，可能獲得相當於租金之利益，且致他人
    受有相當於租金之損害。
２、經查：新店市公所雖於系爭土地上鋪設AC柏油路面，惟係供
    公眾通行使用，是受有使用利益者，乃通行系爭土地之公眾
    ，而非新店市公所，新店市公所既非實際受有使用系爭土地
    之利益者，則乙○○依不當得利之法律關係，請求新店市公
    所給付相當於租金之不當得利，即與不當得利之要件不符，
    而不應准許。
（四）乙○○依民法第767 條中段規定請求新店市公所將系爭土
      地回復原狀，有無理由？
１、按所有人於法令限制之範圍，得自由使用、收益、處分其所
    有物，並排除他人之干涉；又所有人對於妨害其所有權者，
    得請求除去之，民法第765條、第767條中段分別定有明文。
    此所謂妨害者，係指以占有以外方法，客觀上不法侵害所有
    權或阻礙所有人之圓滿行使其所有權之行為或事實而言，其
    立法意旨無非認為對於妨害所有權者，若不能請求排除，將
    不能保全所有權之安然行使，因此僅須妨害其所有權行使之
    人，對已生妨害之狀態有事實上之支配或處分力者，所有人
    即得請求其將妨害除去之。
２、經查：乙○○為系爭土地所有權人，而新店市公所在系爭土
    地上舖設AC柏油路面，供不特定之公眾通行，顯然妨害系爭
    土地所有人乙○○之所有權，雖民法第811 條規定：「動產
    因附合而為不動產之重要成分者，不動產所有人，取得動產
    所有權」，惟新店市公所所鋪設之AC柏油路面並未因附合而
    成為系爭土地之重要成分，且新店市公所既係違背乙○○之
    意思而鋪設，自不能強迫乙○○必須取得該AC柏油路面之所
    有權，故乙○○得本於其所有權人之地位，請求新店市公所
    除去妨害即刨除系爭土地AC柏油路面而回復原狀。
七、綜上所述，乙○○依據民法第767 條中段之規定，請求新店
    市公所應將如附圖二所示894 地號之系爭土地上AC柏油路面
    刨除回復原狀，為有理由，應予准許；至超過上開部分之請
    求，為無理由，不應准許。原審就上開應予准許部分為新店
    市公所敗訴之判決，並無不合，新店市公所之上訴論旨指摘
    原判決此部分不當，求予廢棄改判，為無理由；就上開不應
    准許之其餘部分所為乙○○敗訴之判決，核無違誤，兩造之
    上訴論旨分別指摘原判決各該部分不當，求予廢棄改判，均
    無理由，應予駁回。
八、本件因事證已臻明確，兩造其餘爭點及攻擊、防禦方法暨所
    為之立證，與判決之結果不生影響，無庸再逐一予以論究，
    併予敘明。
據上論結，本件臺北縣新店市公所之上訴為一部有理由，一部無
理由，乙○○之上訴為無理由，依民事訴訟法第450 條、第449
條第1 項、第79條，判決如主文。
中    華    民    國    95    年    12    月    26    日
                    民事第四庭
                        審判長  法  官  張劍男
                                法  官  郭松濤
                                法  官  丁蓓蓓
正本係照原本作成。
新店市公所不得上訴。
乙○○如不服本判決，應於收受送達後20日內向本院提出上訴書
狀，其未表明上訴理由者，應於提出上訴後20日內向本院補提理
由書狀（均須按他造當事人之人數附繕本）上訴時應提出委任律
師或具有律師資格之人之委任狀；委任有律師資格者，另應附具
律師資格證書及釋明委任人與受任人有民事訴訟法第466條之1第
1 項但書或第2 項（詳附註）所定關係之釋明文書影本。
中    華    民    國    95    年    12    月    26    日
                                書記官  張淑芬
附註：
民事訴訟法第466條之1（第1項、第2項）：
對於第二審判決上訴，上訴人應委任律師為訴訟代理人。但上訴
人或其他法定代理人具有律師資格者，不在此限。
上訴人之配偶、三親等內之血親、二親等內之姻親，或上訴人為
法人、中央或地方機關時，其所屬專任人員具有律師資格並經法
院認為適當者，亦得為第三審訴訟代理人。


司法院資訊處製作；財團法人民間司法改革基金會備份。
